臺灣苗栗地方法院民事簡易判決
111年度苗簡字第268號
原      告  聯邦商業銀行股份有限公司



法定代理人  林鴻聯  

訴訟代理人  鄭明輝  
            洪彩瑛  
被      告  陳玉芬  


            陳阿發  


            陳羅秀香


            陳嘉宗  


            陳奎龍  


            陳玉梅  


上列當事人間撤銷遺產分割登記事件，本院於民國111年7月18日
言詞辯論終結，判決如下：
　　主  文
被告等應就被繼承人陳榮吉所遺坐落如附表所示之不動產，於民
國108年8月19日以分割繼承為原因所為之債權行為，及於民國10
8年12月5日所有權移轉登記之物權行為；暨於民國108年8月14日
就被繼承人陳榮吉所遺車牌號碼00-0000號自用小客車以分割繼
承為原因之債權行為，與所有權移轉登記之物權行為均予撤銷。
被告陳嘉宗應就如附表所示土地部分編號1至13號之不動產，於
民國108年12月5日以分割繼承為登記原因所為之所有權移轉登記
予以塗銷。
被告陳阿發應就如附表所示土地部分編號14、15號之不動產、建
物部分編號1之不動產，於民國108年12月5日以分割繼承為登記
原因所為之所有權移轉登記予以塗銷。
訴訟費用由被告連帶負擔。
　　事實與理由
壹、程序方面：
一、按訴狀送達後，原告不得將原訴變更或追加他訴。但擴張或
    減縮應受判決事項之聲明者，或該訴訟標的對於數人必須合
    一確定時，追加其原非當事人之人為當事人者，不在此限，
    民事訴訟法第255條第1項第3款、第5款分別定有明文。原告
    起訴聲明原為：⑴請求判決被告陳玉芬、陳００就坐落於附表
    所示土地部分編號15、建物部分編號1之不動產，於民國108
    年7月23日以分割繼承為原因所為之債權行為，及於108年12
    月5日所有權移轉登記之物權行為，均予撤銷。⑵被告陳００就
    上開不動產，以分割繼承為原因所有權移轉登記予以塗銷。
    經迭次變更後，於111年3月9日具狀及同年6月27日當庭更正
    為：⑴被告等應就被繼承人陳榮吉(下稱陳榮吉)所遺坐落如
    附表所示之不動產，於108年8月19日以分割繼承為原因所為
    之債權行為，及於108年12月5日所有權移轉登記之物權行為
    ；暨於108年8月14日就陳榮吉所遺車牌號碼00-0000號自用
    小客車以分割繼承為原因之債權行為，與所有權移轉登記之
    物權行為均予撤銷。⑵被告陳嘉宗應就如附表所示土地部分
    編號1至13號之不動產，於108年12月5日以分割繼承為登記
    原因所為之所有權移轉登記予以塗銷。⑶被告陳阿發應就如
    附表所示土地部分編號14、15號之不動產、建物部分編號1
    之不動產，於108年12月5日以分割繼承為登記原因所為之所
    有權移轉登記予以塗銷。其追加附表土地部分編號1至14、
    車牌號碼00-0000號自用小客車部分，係因撤銷遺產分割之
    訴應以被繼承人全部協議分割之遺產為之。再查遺產屬於繼
    承人全體所公同共有，就公同共有之權利為訴訟時，屬固有
    必要共同訴訟，原告請求撤銷遺產分割登記行為，對於繼承
    人全體必須合一確定，是原告追加陳阿發、陳羅秀香、陳嘉
    宗、陳奎龍、陳玉梅為被告，均核與前開規定相符，應予准
    許。
二、陳榮吉名下雖尚有門牌號碼苗栗縣○○鎮○○里0鄰00號未保存
    登記建物，應有部分100,000分之33,333之所有權，惟該建
    物之納稅義務人現仍為陳榮吉，有苗栗縣政府稅務局房屋稅
    籍證明書在卷可按(見本院卷第397頁)。又被告陳玉芬、陳
    阿發到院均陳稱；不知有該建物，所以還沒有分割等語(見
    本院卷第422頁)。是上開未保存建物既尚未經被告等予以分
    割，即不在本件訴訟之範圍內，併予敘明。
三、被告陳羅秀香、陳奎龍、陳玉梅(以下僅以姓名稱之)經合法
    通知，未於言詞辯論期日到場，被告陳玉芬、陳阿發、陳嘉
    宗(以下僅以姓名稱之)經合法通知，未於最後言詞辯論期日
    到場，經核均無民事訴訟法第386條各款所列情形，爰依原
    告之聲請，由其一造辯論而為判決。
貳、實體方面：
一、原告起訴主張略以：陳玉芬前向原告請領信用卡及現金卡，
    經持卡消費後迄今尚積欠信用卡費新臺幣(下同)224,895元
    及其中198,863元計算之利息；現金卡96,068元及其利息尚
    未清償，現金卡部分並經原告取得臺灣桃園地方法院(下稱
    桃園地院)98年度司執字第45701號債權憑證，是原告為陳玉
    芬之債權人。嗣經調閱資料，始查得陳玉芬之父即陳榮吉遺
    有如附表所示之不動產及車牌號碼00-0000號自用小客車，
    且被告陳玉芬並未拋棄繼承，卻因積欠原告上開款項未清償
    ，恐繼承遺產後遭原告追索，竟與其餘被告合意，僅由陳嘉
    宗就附表所示土地部分編號1至13之不動產，及車牌號碼00-
    0000號自用小客車為繼承登記；陳阿發就附表所示土地部分
    編號14、15及建物部分編號1之不動產為繼承登記，被告等
    之行為，等同將陳玉芬應繼承之財產權贈與予陳嘉宗、陳阿
    發，自屬有害於原告之債權。為此，爰依民法第244條之規
    定，請求撤銷被告間所為之遺產分割行為，另塗銷依該分割
    不動產協議所為之分割繼承移轉登記。並聲明：如主文第1
    至3項所示。
二、陳玉芬、陳嘉宗、陳阿發未於最後言詞辯論期日到場，惟其
    等先前到場陳稱：
　　陳玉芬有誠意要還原告的錢，但希望分期攤還，利息部分予
    以酌減，陳玉芬沒有分到任何遺產，車牌號碼00-0000號自
    用小客車是先分給陳嘉宗後再過戶給陳玉芬的先生張文雀，
    且其等並不知陳榮吉尚有門牌號碼苗栗縣○○鎮○○里0鄰00號
    未保存登記建物，應有部分100,000分之33,333之所有權，
    所以該未保存登記建物尚未分割等語。並聲明：原告之訴駁
    回。
三、陳羅秀香、陳奎龍、陳玉梅則未於言詞辯論期日到場，亦未
    提出書狀作何聲明、陳述。
四、得心證之理由：
（一）原告主張之前揭事實，業據其提出信用卡、現金卡申請書
      、卡戶本金利息及相關費用查詢及分期未入帳查詢、桃園
      地院98年度司執字第45701號債權憑證、土地、建物登記
      第一類謄本、異動索引、繼承系統表、除戶戶籍謄本、戶
      籍謄本等件為證（見本院卷第25至71、213至307 頁）。
      並有苗栗縣竹南地政事務所110年11月15日南地所一字第1
      100008322號函送之土地登記申請書、繼承系統表、遺產
      分割協議書等在卷可憑（見本院卷第91至98頁）；財政部
      中區國稅局苗栗分局111年4月29日中區國稅苗栗營所字第
      1112053376號函送之遺產稅免稅證明書在卷可按(見本院
      卷第365、367頁)，且為到場之陳玉芬、陳嘉宗、陳阿發
      所不爭執。又陳羅秀香、陳奎龍、陳玉梅經合法通知，未
      到場或提出書狀作何爭執。本院審究前開原告提出之證據
      ，堪認原告上開主張為真實。
（二）債務人所為之無償行為，有害及債權者，債權人得聲請法
      院撤銷之，民法第244條第1項定有明文。此之所謂害及債
      權，乃指債務人之行為，致積極的減少財產，或消極的增
      加債務，因而使債權不能獲得清償之情形（最高法院81 
      年度台上字第207號判決意旨參照）。又拋棄因繼承所取
      得之財產，係於繼承開始後，未於法定期間拋棄繼承權，
      嗣就其已繼承取得之財產予以拋棄，與拋棄繼承權之性質
      迥然有別；繼承權之拋棄，固不許債權人依民法第244條
      第1項規定撤銷之。惟如拋棄因繼承所取得之財產，而將
      繼承所得財產之公同共有權，與他繼承人為不利於己之分
      割協議，倘因而害及債權者，債權人自得依民法第244條
      第1項行使撤銷權（最高法院106 年度台上字第1650號判
      決意旨參照）。是繼承權固為具有人格法益之一身專屬權
      利，惟於繼承人未拋棄繼承，而與其他繼承人對於遺產全
      部為公同共有時，該公同共有權已失其人格法益性質，而
      為財產上之權利，繼承人間之遺產分割協議，即係公同共
      有人間就公同共有物所為之處分行為，倘全部遺產協議分
      割歸由其他繼承人取得，對未分割取得遺產之該繼承人而
      言，若未取得對價，即係無償行為，若害及債權人之債權
      實現，債權人自得提起民法第244條第1項之撤銷訴訟。
（三）陳玉芬、陳嘉宗、陳阿發等雖以：陳玉芬有誠意要還原告
      的錢，但希望分期攤還，利息部分予以酌減等語置辯。惟
      此為陳玉芬有無要清償積欠原告債務之表示，且迄今仍未
      為清償，又其等亦陳稱陳玉芬沒有分到任何遺產等語。是
      其等前開所辯，仍無礙於被告等就陳榮吉之遺產為前開方
      式分割，陳玉芬係屬無償行為。
（四）陳玉芬在108、109年間並無所得、名下亦無任何財產，有
      本院依職權調閱之稅務電子閘門財產所得調件明細表在卷
      可按(見本院密封袋)。顯見於108年8月19日被告等協議分
      割陳榮吉所遺遺產時，陳玉芬已有不足以清償積欠原告債
      務之情事。
（五）查陳榮吉全體繼承人均未拋棄繼承，有繼承系統表、遺產
      分割協議書等附卷可憑（本院卷第95、97頁），足認陳玉
      芬於繼承原因發生時，即與其他繼承人就陳榮吉之系爭遺
      產取得公同共有之權利。參諸前開說明，該公同共有權已
      失其人格法益之性質，屬財產上之權利，陳榮吉全體繼承
      人嗣就前揭遺產所為分割協議，係全體繼承人對公同共有
      之前揭遺產之處分行為。惟依上開遺產分割協議書所載，
      陳榮吉全體繼承人係協議將前揭遺產分割歸由陳嘉宗及陳
      阿發分別單獨取得，陳玉芬未因分割取得前揭遺產，顯係
      與其他繼承人為不利於己之分割協議，形式上係無償行為
      ，而陳玉芬迄今尚積欠原告信用卡費224,895元及其中198
      ,863元計算之利息；現金卡96,068元及其利息尚未清償，
      已如前述。且其於108年8月19日就陳榮吉之遺產為遺產分
      割協議及於108年12月5日就附表之遺產為分割繼承登記時
      ，均處於無資力清償欠款狀態。又陳玉芬就此遺產分割協
      議及分割繼承登記並未取得任何對價，亦經陳玉芬、陳嘉
      宗、陳阿發到院陳述明確，亦如前述，確屬無償行為。陳
      羅秀香、陳奎龍、陳玉梅亦未提出爭執，依民事訴訟法第
      280條第1項、第3項規定，視同自認，則陳玉芬將繼承取
      得前揭遺產之公同共有權，無償讓與陳嘉宗、陳阿發，顯
      係以遺產分割協議積極減少自己之責任財產。是依上開說
      明，原告依民法第244條第1項規定，請求撤銷陳榮吉全體
      繼承人所為遺產分割協議之債權行為及前揭遺產分割繼承
      登記之物權行為，回復為陳榮吉之全體繼承人所公同共有
      ，即屬有據。
（六）債權人依第一項或第二項之規定聲請法院撤銷時，得並聲
      請命受益人或轉得人回復原狀，民法第244條第4項本文定
      有明文。查陳玉芬就前揭遺產所為遺產分割協議行為，屬
      有害及原告債權而得撤銷之無償行為，已如前述，則原告
      依上開規定，併請求受益人即陳嘉宗、陳阿發塗銷前揭遺
      產之分割繼承登記，以回復該不動產之原狀，於法並無不
      合。
五、綜上所述，陳玉芬就已繼承取得公同共有權之前揭遺產，與
    其他繼承人為不利於己之遺產分割協議，害及原告對陳玉芬
    之債權，原告依民法第244條第1項、第4項規定，請求撤銷
    被告間就陳榮吉遺產所為遺產分割協議債權行為及分割繼承
    登記物權行為，暨請求陳嘉宗、陳阿發塗銷陳榮吉所遺如附
    表所示之遺產分割繼承登記，均有理由，應予准許。爰判決
    如主文第1項至第3項所示。
六、本件事證已臻明確，兩造其餘攻擊防禦方法及所提證據，經
    核與判決結果不生影響，爰不逐一論述，附此敘明。
據上論結，原告之訴為有理由，依民事訴訟法第385條第1項前段
、第85條第2項，判決如主文。　　
中　　華　　民　　國　　111 　年　　8 　　月　　 1　　日
                  苗栗簡易庭  法　官　陳秋錦
以上正本係照原本作成。
如對本判決上訴，須於判決送達後20日內向本院提出上訴狀。
中　　華　　民　　國　　111 　年　　8 　　月　　 1　　日
                              書記官　張智揚
附表：
土地部分：　　　　　　　　　　　　
編號 　 陳榮吉所遺財產坐落所在 權利範圍 1 苗栗縣○○鎮○○段00000地號 18分之1 2 苗栗縣○○鎮○○段00000地號 18分之1 3 苗栗縣○○鎮○○段00000地號 18分之1 4 苗栗縣○○鎮○○段00000地號 18分之1 5 苗栗縣○○鎮○○段000地號 18分之1 6 苗栗縣○○鎮○○段000地號 18分之1 7 苗栗縣○○鎮○○段00000地號 18分之1 8 苗栗縣○○鎮○○段000地號 18分之1 9 苗栗縣○○鎮○○段000000地號 18分之1 10 苗栗縣○○鎮○○段000000地號 18分之1 11 苗栗縣○○鎮○○段000000地號 18分之1 12 苗栗縣○○鎮○○段00000地號 18分之1 13 苗栗縣○○鎮○○段000地號 18分之1 14 苗栗縣○○鎮○○段000000地號 1分之1 15 苗栗縣○○鎮○○段000000地號 1分之1 
建物部分：
編號    陳榮吉所遺財產坐落所在 權利範圍 １ 苗栗縣○○鎮○○段000○號 即門牌號碼：苗栗縣○○鎮○○里0鄰00○0號 1分之1